ACORDAO-COMPLETO-2350350

ACÓRDÃO 735/2019 ATA 10/2019 - PLENÁRIO

VISTOS, relatados e discutidos estes autos de acompanhamento das medidas processuais associadas à indisponibilidade dos bens de Roberto Gonçalves (XXX.408.508-XX) , por força dos subitens 9.1, 9.3 e 9.8.1 do Acórdão 2014/2017-TCU-Plenário, que decretou, cautelarmente, a indisponibilidade de bens e determinou a citação e audiência de responsáveis por irregularidades que resultaram no superfaturamento do Contrato 0858.0072004.11.2, relativo à implantação da Central de Desenvolvimento de Plantas de Utilidades (CDPU) do Complexo Petroquímico do Rio de Janeiro (Comperj) ,
ACORDAM os Ministros do Tribunal de Contas da União, reunidos em sessão do Plenário, ante as razões expostas pelo Relator, em:
9.1. indeferir a proposta de adoção de nova medida cautelar de decretação de indisponibilidade de bens de Roberto Gonçalves (XXX.408.508-XX) ;
9.2. determinar à SeinfraOperações que comunique aos órgãos e entidades competentes que a medida cautelar decretada pelo item 9.1 do Acórdão 2014/2017-TCU-Plenário não produz mais efeitos em relação a Roberto Gonçalves (XXX.408.508-XX) ;
9.3. dar ciência desta deliberação ao interessado; e
9.4. apensar os presentes autos ao TC Processo 034.902/2015-5.

Indisponibilidade de bens decretada diante dos indícios de dano ao erário no bojo do contrato para implantação da Central de Desenvolvimento de Plantas de Utilidade (CDPU) do Complexo Petroquímico do Rio de Janeiro. Análise de proposta de concessão de nova medida cautelar.

Petróleo Brasileiro S.A.

3. Responsável: Roberto Gonçalves (XXX.408.508-XX).

13.1. Ministros presentes: José Mucio Monteiro (Presidente), Raimundo Carreiro, Bruno Dantas (Relator) e Vital do Rêgo.
13.2. Ministros-Substitutos convocados: Marcos Bemquerer Costa e André Luís de Carvalho.

BRUNO DANTAS

Por registrar as principais ocorrências havidas no andamento do processo até o momento, resumindo os fundamentos das peças acostadas aos autos, adoto como relatório, com os ajustes necessários, o pronunciamento do titular da subunidade responsável pela instrução do feito (peça 24) , que contou com a anuência do titular da Secretaria Extraordinária de Operações Especiais em Infraestrutura (peça 25) :
"Introdução
Trata-se de processo autuado para acompanhamento das medidas processuais cabíveis para a identificação e indisponibilidade de bens de Roberto Gonçalves (759.408.50863) , por força do item 9.1 c/c o item 9.8.1 do Acórdão 2014/2017-TCU-Plenário, de Relatoria do Ministro Bruno Dantas.
1. A medida cautelar de indisponibilidade de bens foi determinada pelo item 9.1 do acórdão mencionado, com fundamento no art. 44, § 2º, da Lei 8.443/1992 c/c os arts. 273 e 274 do Regimento Interno do TCU, pelo prazo de um ano, para garantir o integral ressarcimento do débito em apuração, no valor de R$ 653.058.328,50 (atualizado até 8/9/2017) , imputado aos responsáveis, ressalvados os bens financeiros necessários ao sustento das pessoas físicas e à manutenção das atividades operacionais da pessoa jurídica.
2. O débito em questão, em apuração no TC Processo 034.902/20155, tem origem em indícios de superfaturamento apurados no bojo do Contrato 0858.0072004.11.2, o qual foi assinado entre a Petróleo Brasileiro S/A (Petrobras) e o Consórcio TUC Construções. Esse contrato, no valor de R$ 3.824.500.000,00 (data-base em novembro/2011) , foi firmado para a construção da Central de Desenvolvimento de Plantas de Utilidades (CDPU) do Complexo Petroquímico do Rio de Janeiro (Comperj) .
Histórico
3. Nos termos do item 9.5.1 do Acórdão 2014/2017-TCU-Plenário, o responsável foi citado, na condição de Gerente Executivo de Engenharia, por ter praticado atos de gestão e ter se omitido no seu poder-dever de agir para impedir a ação delituosa contra as licitações da Petrobras, mediante recebimento de vantagem indevida das empresas constituintes do Consórcio TUC Construções, permitindo ou favorecendo a contratação direta, por inexigibilidade de licitação, fundamentada em premissas falhas e justificativas inconsistentes.
4. Nesse contexto, o Tribunal, por meio do item 9.3 do Acórdão, concedeu prazo para que os responsáveis se manifestassem, caso quisessem, sobre a medida cautelar, franqueando a possibilidade de serem indicados os bens por eles considerados essenciais ao sustento das pessoas físicas e à manutenção das atividades operacionais da pessoa jurídica.
5. A oitiva foi realizada por meio do Ofício 0478/2017TCU/SeinfraOperações (peças 9 e 10) e respondida no expediente à peça 14. As análises do auditor, corroboradas pelos despachos da Subunidade e da Unidade (peças 18 a 20) resultaram na proposta de manter a medida cautelar, o que foi acolhido pelo Plenário no Acórdão 1892/2018-TCU-Plenário, de relatoria do exmo. Ministro Bruno Dantas.
Exame Técnico
6. Apresentado o histórico acima, cabe registrar que o registro da ordem de indisponibilidade de bens na Central Nacional de Indisponibilidade de Bens - CNIB ocorreu em 5/10/2017 (peça 8) , não havendo confirmação de quais bens foram eventualmente indisponibilizados e em quais datas.
7. Diante da incerteza quanto às datas das averbações decorrentes do registro da medida no CNIB, considera-se inviável - ou no mínimo ineficiente - controlar-se o prazo da medida a partir de cada data de averbação. Para esse fim, portanto, a data de registro da ordem no CNIB se mostra o melhor referencial, seja no sentido da racionalidade no emprego dos recursos para se acompanhar o prazo da medida, seja para se garantir que a medida não exceda um ano adotando, na dúvida, a data mais benéfica para o responsável.
8. Tomando, então a data de registro da ordem de indisponibilidade de bens na Central Nacional de Indisponibilidade de Bens - CNIB (peça 8) , a medida cautelar perdeu sua vigência em 5/10/2018. Nesse período, no entanto, não houve alteração no quadro fático que descaracterizasse a existência dos pressupostos que justificaram a adoção da cautelar.
9. Veja que persistem o fumus boni iuris e o periculum in mora caracterizados conforme itens 87 e 88 do Voto condutor do Acórdão 2014/2017-TCU-Plenário, da relatoria do exmo. Ministro Bruno Dantas. Necessário, portanto, a decretação de nova medida cautelar de indisponibilidade de bens, nos moldes do que foi feito nos Acórdãos 425/2016 e 441/2017, ambos do Plenário do TCU e da relatoria do exmo. Ministro Vital do Rêgo.
10. Nesse sentido, importante antecipar a discussão sobre a possibilidade de o TCU decretar nova cautelar de indisponibilidade de bens após vencido o prazo limite de um ano previsto no art. 44, § 2º, da Lei 8.443/1992. Para entender como vem sendo enfrentada essa questão no TCU, que tem como principal precedente o caso da compra da Refinaria de Pasadena (TC Processo 005.406/20137 e Processo 025.551/20140) , transcrevo trecho do Voto do Relator do Acórdão 2474/2018-TCU-Plenário, exmo. Ministro-Substituto Augusto Sherman Cavalcante, que resgata a discussão sobre o assunto desde a primeira decretação de indisponibilidade naquele caso até as decisões do STF sobre o tema:
'103. Especificamente quanto ao prazo da vigência da cautelar, essa questão já foi debatida por este Plenário por ocasião da prolação dos Acórdãos 425/2016 (2/3/2016) e 441/2017 (15/3/2017) , ambos do Plenário. Em suma, os parágrafos 62 a 70 da primeira decisão fundamentam a interpretação a ser dada ao caso concreto:
' (...) 62. Passo, por fim, a tratar da necessidade de esta Corte de Contas adotar, mais uma vez, a medida cautelar prevista no art. 44, § 2º, da LOTCU: indisponibilidade de bens tantos quantos considerados bastantes para garantir o ressarcimento dos danos em apuração.
63. Em primeiro momento, poder-se-ia alegar que o prazo previsto no mencionado dispositivo não poderia ser elastecido, porquanto a norma menciona, in litteris, 'por prazo não superior a um ano'.
64. Entendo que essa não seja a melhor exegese. Explico.
65. A despeito de o normativo estabelecer que a medida será adotada com prazo não superior a um ano, inexiste limitação formal quanto à possibilidade de nova decretação, quando permanecerem presentes os requisitos iniciais para a sua adoção. Assim, não vejo óbice para que, por decisão igualmente do Plenário do TCU, a Corte, por período igualmente não superior a um ano, decrete novamente a indisponibilidade dos bens dos responsáveis. Essa medida tem por fim a assegurar o desfecho da análise do mérito processual e, consequentemente, numa interpretação lógico-sistemática da lei, o alcance do seu objetivo, qual seja, garantir o ressarcimento do potencial dano ao erário.
66. Essa abordagem também encontra respaldo na teoria dos poderes implícitos, que, em essência, reporta que a Constituição, ao conceder uma função a determinado órgão ou instituição, também lhe confere, implicitamente, os meios necessários para a consecução desta atividade.
67. Sobre o tema, importante transcrever excerto do voto condutor do MS 24.510, de relatoria da eminente Ministra Ellen Gracie do Supremo Tribunal Federal:
' (...) a atribuição de poderes explícitos, ao Tribunal de Contas, tais como enunciados no art. 71 da Lei Fundamental da República, supõe que se lhe reconheça, ainda que por implicitude, a titularidade de meios destinados a viabilizar a adoção de medidas cautelares vocacionadas a conferir real efetividade às suas deliberações finais, permitindo, assim, que se neutralizem situações de lesividade, atual ou iminente, ao erário público. Impende considerar, no ponto, em ordem a legitimar esse entendimento, a formulação que se fez em torno dos poderes implícitos, cuja doutrina, construída pela Suprema Corte dos Estados Unidos da América, no célebre caso McCulloch v. Maryland (1819) , enfatiza que a outorga de competência expressa a determinado órgão estatal importa em deferimento implícito, a esse mesmo órgão, dos meios necessários à integral realização dos fins que lhe foram atribuídos. (...) É por isso que entendo revestir-se de integral legitimidade constitucional a atribuição de índole cautelar, que, reconhecida com apoio na teoria dos poderes implícitos, permite, ao TCU, adotar as medidas necessárias ao fiel cumprimento de suas funções institucionais e ao pleno exercício das competências que lhe foram outorgadas, diretamente, pela própria CR.'
68. Do contrário, devido à complexidade das matérias que comumente envolvem a decretação da medida acautelatória, aliado, inclusive, às não incomuns ações protelatórias que recaem sobre esses tipos de processos, estaríamos nos defrontando com uma regra inócua.
69. No âmbito infralegal, dentro do poder regulamentar de que dispõe o Tribunal, tem-se a Portaria-Segecex 14, de 24/4/2015, que, em seus arts. 4°, caput e alínea 'a', e art. 5°, alínea 'c', prevê a possibilidade de renovação da indisponibilidade dos bens:
'Art. 4º A medida cautelar de indisponibilidade de bens poderá tornar-se ineficaz ou necessitar de revisão em razão das seguintes ocorrências, entre outras:
a) vencimento do prazo de vigência da medida;
 (...) 
Art. 5º A unidade técnica deverá, sem prejuízo das demais medidas ou análises necessárias ao processo:
c) acompanhar o prazo de vigência da indisponibilidade, comunicando ao relator, com antecedência mínima de 30 dias, sobre a permanência dos pressupostos para adoção dessa cautelar e as medidas ainda necessárias para a finalização da instrução de mérito e, se for o caso, propor a renovação da indisponibilidade de bens, por prazo não superior a um ano.'
70. Vale, ainda, acrescentar que a matéria já passou pela apreciação do Plenário TCU por ocasião do julgamento do TC-Processo 024.006/2006-9. Naquela assentada, o Ministro Walton Alencar Rodrigues, tratou o tema da seguinte forma no voto condutor do Acórdão 433/2014-TCU-Plenário:
'Nos termos do artigo 44, § 2º, da Lei Orgânica do TCU, não há previsão de prorrogação da medida cautelar de indisponibilidade temporária de bens de responsável com vistas a garantir ao ressarcimento dos danos em apuração, a qual não poderá ser superior a um ano. A priori, nada impediria que o Tribunal decretasse nova medida constritiva por estarem presentes os mesmos pressupostos que a ensejaram. (...) '
104. Os mesmos argumentos foram usados na decretação da cautelar determinada pelo Acórdão 441/2017-TCU-Plenário, cujo voto assim esclareceu:
'47. Antecipo que não houve mudanças em relação ao contexto fático no qual se adotou a medida excepcional de decretação de indisponibilidade dos bens nos termos do Acórdão 425/2016-TCU-Plenário, à exceção do relatado quanto ao débito contido no item 9.4 do Acórdão 1927/2014-TCU-Plenário.
48. Assim, todos os fundamentos utilizados para a adoção da referida cautelar mantém-se válidos para os itens 9.3 e 9.5 do acórdão anteriormente citado. As condutas já se encontram delineadas, os valores apurados, a depender apenas da imputação definitiva de responsabilidade aos agentes envolvidos. A fumaça do bom direito se consubstancia no conjunto probatório tratado nas respectivas TCE.
49. O perigo da demora já foi amplamente debatido nos vários acórdãos que tratam da aquisição da Refinaria de Pasadena, entre os quais destaco o próprio Acórdão 425/2016. A possibilidade jurídica de extensão do prazo da medida de indisponibilidade de bens a transpor o período de um ano também já foi objeto de análise por esse Plenário, nos termos do item 36 deste Voto.'
105. A possibilidade de o TCU decretar outra cautelar dessa natureza após vencido o prazo de um ano também vem sendo debatida em sede de mandados de segurança pelo Supremo Tribunal Federal (STF) .
106. O assunto foi apreciado no âmbito do MS 34.233, impetrado por José Sérgio Gabrielli, com decisão monocrática proferida em outubro de 2017, em que o relator, Ministro Gilmar Mendes, entendeu que a possibilidade de decretação da medida de constrição de bens pelo TCU encontraria limite, consubstanciado na aplicação do prazo máximo de um ano. Na mesma linha decidiu o relator do MS 34.545, Ministro Ricardo Lewandowski, ao entender, mediante despacho liminar, que não caberia a expedição de outra cautelar após expirado o prazo da anterior.
107. Apesar de o MS 34.233 já ter sido apreciado em sede de agravo pela Segunda Turma do STF, esse entendimento não é convergente no âmbito daquele Tribunal. Outros mandados de segurança posicionaram-se mediante juízo monocrático e liminar sobre a possibilidade de expedição de nova cautelar, depois de decorrido o prazo de um ano, quando mantida a situação de cabimento, especificamente nos casos de Pasadena (MS 35.031 e MS 35.042, ambos da relatoria do Ministro Edson Fachin) .
108. Depreende-se que o Supremo ainda não firmou posição única sobre o tema, manifestando-se alternadamente em sentidos distintos. Esses divergentes posicionamentos do STF em nada maculam os pressupostos da cautelar que ora se analisa.
109. Como bem pontuou a unidade técnica, é possível decretar a indisponibilidade de bens sempre que continuarem presentes os requisitos que ensejaram a adoção da medida cautelar inicial, haja vista: (i) a jurisprudência do TCU que reconhece a possibilidade de decretação de nova medida cautelar; (ii) a existência de decisões monocráticas em mandados de segurança no âmbito do STF que reconheceram ao TCU o poder de decretação de nova medida cautelar (MS 35.031 e MS 35.042) ; (iii) o entendimento do STF de que cabe o poder de cautela ao TCU, conforme julgamento do MS 33.092.
110. Assim, diante do caso concreto e considerando o adiantado estágio de instrução dos autos, não há que se cogitar em suspender ou possibilitar que se extingam por decurso de prazo as medidas de bloqueio patrimonial já providenciadas.
 (...) 
Diante do exposto, acolho na essência o parecer da unidade técnica, o qual incorporo como razões de decidir, e VOTO para que o Tribunal adote o Acórdão que ora submeto à deliberação deste Colegiado:
'9.1. manter a cautelar prolatada nos termos dos subitens 9.3 e 9.4 do Acórdão 2284/2017-TCU-Plenário;
9.2. com fundamento no art. 44, § 2º da Lei 8.443/1992, c/c arts. 273 e 274 do Regimento Interno deste Tribunal, decretar cautelarmente a indisponibilidade dos bens de todos os agentes arrolados como responsáveis identificados no item 3 deste acórdão, exceto de José Sérgio Gabrielli de Azevedo, em observância à decisão proferida no âmbito do mandado de segurança MS 34.233 do Supremo Tribunal Federal, pelo período de 150 dias, a contar da data da publicação deste acórdão, devendo esta medida alcançar os bens considerados necessários para garantir o integral ressarcimento do débito em apuração, ressalvados os bens financeiros necessários às subsistências dos responsáveis, inclusive tratamentos de saúde, e dos familiares deles dependentes;
9.3. determinar à SecexEstataisRJ que:
9.3.1. ultime as providências para a efetivação das medidas cautelares de indisponibilidade de bens determinadas por meio do subitem 9.1 deste acórdão;
9.3.2. notifique os responsáveis para que, se assim desejarem, no prazo de 15 (quinze) dias, se manifestem acerca da medida cautelar ora adotada;
9.3.3. avalie, no bojo de cada processo individual de indisponibilidade de bens, questões particulares de cada responsável, seja para manter a singularidade das contendas, seja para garantir maior fluidez processual, a exemplo do método empregado pelo Tribunal (SeinfraOperações) na condução dos processos relacionados às refinarias Rnest e Repar;
9.3.4. adote as medidas necessárias à conclusão do exame das alegações de defesa de todos os responsáveis arrolados no presente processo no prazo de 45 dias, conforme requerido na peça 1132 destes autos, para posterior manifestação do Ministério Público junto ao TCU;
9.3.5. dê ciência desta deliberação a todos os responsáveis arrolados nestes autos, à Petrobras e à Advocacia-Geral da União.'
11. Embora tenha prevalecido a proposta do Revisor, exmo. Ministro Bruno Dantas, de não se decretar a nova cautelar proposta pelo Relator, as razões para tal entendimento foram bastante específicas para aquele caso e não houve entendimento contrário à decretação de novas cautelares.
12. A discussão ocorrida naquela sessão plenária do dia 24/10/2018, cujo vídeo se encontra disponível no sítio eletrônico do TCU (https://portal.tcu.gov.br/sessoes-pautas-e-atas/sessoes/) , no intervalo de 4h06m20s a 4h23m40s, demonstra essa opinião.
13. A proposta inicial do Revisor, exmo. Ministro Bruno Dantas, foi a de decretar a nova cautelar para os responsáveis membros da Diretoria Executiva e do membro da comissão de negociação, ressalvando a adoção da medida apenas para os membros do Conselho de Administração (4h06m20s a 4h11m50s) .
14. A proposta do exmo. Ministro Benjamin Zymler, que foi incorporada pelo Revisor, foi a de não decretar nova cautelar para nenhum dos envolvidos a fim de não mais estender além de uma vez a indisponibilidade de bens - no caso em questão já seria a terceira vez em que seria decretada nova medida (4h14m01s a 4h19m54s) .
15. Ao fim das discussões, a exma. Procuradora-Geral Cristina Machado questionou se estava sendo firmando o entendimento de que não seria possível prorrogar o prazo das indisponibilidades (4h22m04s a 4h22m39s) . O exmo. Ministro Bruno Dantas esclareceu que persiste o entendimento de que, findo o prazo de um ano, é possível decretar nova cautelar, assim como se vinha fazendo como fruto de discussões pretéritas do Plenário (4h22m40s a 4h23m32s) .
16. No caso em tela, a necessidade de decretação de nova cautelar pelo prazo legal de um ano decorre da não conclusão da respectiva TCE para decisão de mérito, tratada no TC Processo 034.902/20155.
17. O processo de TCE Processo 034.902/20155, que trata dos exames das razões de justificativa relacionadas ao indício de superfaturamento do contrato 0858.0072004.11.2, é formado por mais de 450 peças e 10 CD's, entre evidências, comunicações, deliberações e defesas das 17 pessoas físicas e jurídicas arroladas nos Acórdão 3343/2015-TCU-Plenário e 2.014/2017TCUPlenário, incluído quatro grandes construtoras.
18. Note-se também o grande valor envolvido no contrato tratado no processo principal, quase R$ 3,83 bilhões de reais a valores atualizados até set/2015, e do indício de superfaturamento de R$ 653.058.328,50 (atualizado até 8/9/2017) . Além disso, ao longo desse ano vêm sendo juntados ao processo novos elementos de defesa, a exemplo das peças 436 e 438 e a própria decisão cautelar do Ministro Marco Aurélio Mello no MS 35.920/DF (peças 453 e 454) com impacto sobre o rol de responsáveis da TCE.
19. Apenas para ilustrar o esforço necessário para a conclusão do caso, o processo TC Processo 000.168/20165 que trata de TCE dos contratos da UDA/UHDT da Rnest, caso semelhante a este e recentemente julgado na sessão de 21/11/2018 (Acórdão 2677/2018-TCU-Plenário, rel. Ministro Benjamin Zymler) , demandou seis meses de análise para a proposta de mérito, resultando numa instrução de 177 páginas e uma discussão de duas horas e meia no plenário, incluindo três sustentações orais.
20. Diz-se tudo isso para demonstrar que a necessidade de decretação de nova cautelar de indisponibilidade de bens não decorre da inércia do Tribunal em analisar o mérito do caso, mas da própria complexidade da matéria e da dimensão do processo.
21. É oportuno destacar que a medida cautelar de indisponibilidade de bens não é uma pena ou sanção, mas uma garantia de ressarcimento ao erário, com prazo de validade (no caso, de um ano) , nos termos do art. 44, § 2º da Lei Orgânica do TCU. O instituto também está previsto no art. 37, § 4º da CF/1988, sujeitando os atos de improbidade administrativa às medidas de indisponibilidade de bens e ao devido ressarcimento ao erário (além de outras penalidades aplicáveis a pessoas físicas) , na forma e gradação previstas em lei.
22. Quanto à data de contagem de prazo para a nova cautelar proposta, por se tratar de medida contígua à anterior, sua contagem de prazo deve ser feita a partir do dia seguinte do vencimento do prazo anual da medida anterior, ou seja, a partir de 5/10/2018.
23. Por fim, seguindo o entendimento de que a medida cautelar não pode impedir a subsistência do responsável e de seus familiares, propõe-se, a exemplo do que se decidiu no item 9.1.4 do Acórdão 2733/2017-TCU-Plenário, que a medida não atinja o valor de R$ 66.375,72, correspondente a doze vezes o teto máximo mensal do benefício de aposentadoria do INSS, sem prejuízo de que o responsável apresente e justifique outros bens ou valores necessários à sua subsistência.
PROPOSTA DE ENCAMINHAMENTO
24. Assim, apresento à consideração superior a seguinte proposta:
a) com fundamento no art. 44, § 2º da Lei 8.443/1992, c/c arts. 273 e 274 do Regimento Interno deste Tribunal, decretar cautelarmente a indisponibilidade dos bens de Roberto Gonçalves, CPF 759.408.50863, pelo período de 1 (um) ano, devendo esta medida alcançar os bens considerados necessários para garantir o integral ressarcimento do débito em apuração no valor de R$ 653.058.328,50 (atualizado até 8/9/2017) , ressalvado o valor de R$ 66.375,72, equivalente a doze vezes o teto máximo mensal do benefício de aposentadoria do INSS, sem prejuízo de que o responsável apresente e justifique outros bens ou valores necessários à sua subsistência;
a.1) considerar como termo inicial para contagem do prazo fixado no subitem anterior desta proposta o dia seguinte do vencimento do prazo anual da medida anterior, 5/10/2018;
b) determinar à SeinfraOperações que:
b.1) ultime as providências para a efetivação das medidas cautelares de indisponibilidade de bens determinadas no item anterior;
b.2) notifique o responsável para que, se assim desejar, no prazo de 15 (quinze) dias, se manifeste acerca da medida cautelar ora adotada; e
c) encaminhar cópia do inteiro teor deste acórdão, acompanhada do respectivo relatório e voto que o fundamentam, à Força-Tarefa do Ministério Público Federal no Paraná, à Força-Tarefa da Advocacia-Geral da União no Paraná, ao Juízo Federal da 13ª Vara Federal de Curitiba, ao Ministério da Transparência e Controladoria Geral da União (CGU) e à Diretoria de Governança, Risco e Conformidade da Petrobras (GRC) ."
É o Relatório.

Pedro Augusto Schelbauer de Oliveira (OAB/PR 81.579) e outros, representando Roberto Gonçalves.

Não atuou.

APARTADO CONSTITUÍDO PARA ADOÇÃO DE PROVIDÊNCIAS RELATIVAS À DECRETAÇÃO CAUTELAR DE INDISPONIBILIDADE DE BENS PROMOVIDA PELO SUBITEM 9.1 DO ACÓRDÃO 2.014/2017-TCU-PLENÁRIO. IRREGULARIDADES NA IMPLANTAÇÃO DA CENTRAL DE DESENVOLVIMENTO DE PLANTAS DE UTILIDADES DO COMPERJ. OITIVA. VENCIMENTO DO PRAZO DE DECRETAÇÃO. NÃO ADOÇÃO DE NOVA MEDIDA. CIÊNCIA.

INDISPONIBILIDADE DE BENS (IND)

Secretaria Extraordinária de Operações Especiais em Infraestrutura (SeinfraOperações).

Tratam os autos de acompanhamento das medidas processuais associadas à indisponibilidade dos bens de Roberto Gonçalves, objeto do Acórdão 2014/2017-TCU-Plenário, que decretou, cautelarmente, a indisponibilidade de bens e determinou a citação e a audiência de responsáveis por irregularidades que resultaram no superfaturamento do Contrato 0858.0072004.11.2, relativo à implantação da Central de Desenvolvimento de Plantas de Utilidades (CDPU) do Complexo Petroquímico do Rio de Janeiro (Comperj) .
Após a decretação da aludida medida cautelar de constrição de bens, este processo foi autuado com a finalidade de promover a oitiva do responsável acerca dos requisitos para adoção da mencionada medida, bem como para a operacionalização da ordem.
Efetivada a oitiva e a sua análise, a medida cautelar foi mantida, por meio do Acórdão 1892/2018-TCU-Plenário.
Nesta oportunidade, expirada a vigência da medida, em 5/10/2018, a unidade instrutora submete proposta de decretar nova medida cautelar de indisponibilidade de bens em relação a Roberto Gonçalves, pelo período de um ano, ressalvado o valor correspondente a 12 vezes o teto máximo mensal do benefício de aposentadoria do INSS, e sugere outras medidas processuais e acessórias.
Feita essa breve síntese, passo a decidir.
Conforme indicado no relatório precedente, não ocorreu modificação na situação fática que fundamentou a adoção de medida cautelar constritiva de bens do responsável. Estou de acordo com as conclusões da unidade instrutora sobre esse ponto.
Não obstante, divirjo do encaminhamento formulado tendo em vista o posicionamento mais pragmático que este Tribunal tem adotado acerca da renovação, ou da decretação de nova medida de natureza idêntica, em casos análogos ao que aqui se examina. Vejamos.
Quando da prolação do Acórdão 2474/2018-TCU-Plenário, teci considerações acerca da excepcionalidade da renovação da medida cautelar de indisponibilidade de bens a que alude o art. 44, § 2°, da Lei 8.443/1992, nos seguintes termos:
"A medida de decretação de constrição de bens de pessoas físicas possui caráter excepcionalíssimo, tanto que a lei limita sua validade ao prazo de um ano. É fato que, em decisões pretéritas, o Tribunal decidiu que essa medida poderia ser renovada. Porém, reavaliando o presente caso concreto, tenho dúvidas se esta seria a decisão mais consentânea com os princípios constitucionais e a racionalidade do ordenamento jurídico.
Com efeito, consoante pontuado na instrução da SecexEstatais e no voto do relator, decisões do Supremo Tribunal Federal têm sinalizado que esse entendimento pode não prevalecer, o que aponta para a necessidade de que o Tribunal se debruce sobre o tema com maior profundidade."
Na ocasião, enfatizei que as minhas dúvidas residiam sobretudo na renovação da mencionada medida constritiva em relação aos integrantes do conselho de administração da companhia, uma vez que a sua responsabilização em processos perante esta Corte de Contas também se dá em casos excepcionalíssimos.
Além disso, registrei em meu voto as ponderações do eminente Ministro Benjamin Zymler feitas na mesma sessão, acerca de suas inquietações em renovar cautelares de indisponibilidade de bens de pessoas físicas, por vislumbrar uma incompatibilidade pragmática: a medida não está pacificada no STF e se mostra de pouca efetividade.
Posteriormente, no final de 2018, por meio dos Acórdãos 2.909/2018, 2.910/2018, 2.911/2018 e 2.915/2018, todos do Plenário e da relatoria do Ministro Benjamin Zymler, esta Corte de Contas não renovou as respectivas medidas cautelares de decretação de indisponibilidade de bens.
Em relação às pessoas naturais, as sobreditas deliberações o deixaram de fazer em vista da excepcionalidade da medida e da sua baixa efetividade no caso da constrição de bens de pessoas físicas, diante da elevada materialidade dos danos em apuração.
Quanto às pessoas jurídicas, os arestos deixaram de renovar as medidas cautelares em virtude do risco de a decisão do TCU vir a afrontar decisões de juízos de falência, ou mesmo do STF, no caso de empresas em processo de recuperação judicial, o que demandou encaminhamentos processuais diversos, como a solicitação de reserva de bens pela Advocacia-Geral da União, ou pela Petrobras, ao juízo competente.
Em 2019, esse posicionamento do Tribunal foi mantido em situações análogas a que ora se examina, a exemplo dos Acórdãos 115/2019, 246/2019, 247/2019, 248/2019, 249/2019, 250/2019, 251/2019, 252/2019, 253/2019 e 333/2019, todos do Plenário.
Como se verifica, esta Corte de Contas tem avaliado a renovação dessas medidas de constrição patrimonial sob uma perspectiva pragmática, considerando, por exemplo: (i) os elevados esforços envolvidos na instrução processual e na operacionalização das medidas; (ii) o risco de sua reversão no Poder Judiciário, haja vista decisões ora confirmando, ora suspendendo deliberações do TCU; (iii) a sua baixa efetividade no tocante a pessoas físicas, em face dos substanciais danos em apuração; e a (iv) a necessidade de harmonizar a garantia à livre disposição do direito de propriedade, a tutela do patrimônio público e os princípios da eficiência e da razoável duração do processo.
Nesse contexto, reputo que a medida mais adequada no momento é deixar de decretar nova cautelar de indisponibilidade de bens, em substituição àquela ordenada pelo subitem 9.1 do Acórdão 2014/2017-TCU-Plenário, em relação a Roberto Gonçalves, sem prejuízo de que esse posicionamento possa ser reavaliado no futuro à luz de outras circunstâncias fáticas.
Ante o exposto, VOTO no sentido de que este Tribunal adote a deliberação que ora submeto a este Colegiado.
TCU, Sala das Sessões Ministro Luciano Brandão Alves de Souza, em 3 de abril de 2019.
Ministro BRUNO DANTAS 
Relator